---
title: "Modele dwumianowe"
output: 
  html_document:
    toc: TRUE
    toc_float: TRUE
    theme: "flatly"
    code_folding: hide
---
## Zadanie 3

Plik framingham.csv zawiera dane pochodzące z badania wzdłużnego ryzyka wystąpienia choroby niedokrwiennej serca (CHD - coronary heart disease). Badanie przeprowadzono na mieszkańcach miasta Framingham w stanie Massachusetts.

Proszę zbudować i ocenić model logitowy objaśniający ryzyko wystąpienia choroby niedokrwiennej serca, następnie porównać z modelem probitowym oraz zinterpretować otrzymane wyniki. 

**Zmienna objaśniana**

* TenYearCHD: wystąpienie choroby niedokrwiennej serca CHD w ciągu 10 lat (1 – tak, 0 – nie)

**Zmienne objaśniające**

Demograficzne

* male: czy mężczyzna (1 – tak, 0 – nie)
* age: wiek pacjenta (w ukończonych latach)
* education: poziomy wykształcenia (1, 2, 3, 4)

Behawioralne

* currentSmoker: czy pacjent aktualnie pali papierosy (1 – tak, 0 – nie), zmienna jakosciowa
* cigs Per Day: liczba papierosów, które dana osoba wypala średnio w ciągu jednego dnia,zmienna ilościowa

Medyczne (historia chorób)

* BPMeds: czy pacjent przyjmował leki na ciśnienie krwi (1 – tak, 0 – nie)
* prevalentStroke: przebyty udar - czy pacjent miał wcześniej udar (1 – tak, 0 – nie)
* prevalentHyp: czy pacjent miał nadciśnienie (1 – tak, 0 – nie)
* diabetes: czy pacjent chorował na cukrzycę (1 – tak, 0 – nie)

Medyczne (bieżące pomiary)

* totChol: całkowity poziom cholesterolu
* sysBP:  skurczowe ciśnienie krwi
* diaBP: rozkurczowe ciśnienie krwi
* BMI: wskaźnik masy ciała
* heartRate: tętno
* glucose: poziom glukozy

Źródło: https://www.kaggle.com/datasets/dileep070/heart-disease-prediction-using-logistic-regression

### Załadowanie pakietów
```{r message=FALSE, warning=FALSE}
library("vcd") # funkcja assocstats() - współczynniki kontyngencji
library("lmtest") #testy LR i Walda globalne
library("car") # funkcja vif()
library("pscl") #pseudo-R2 funkcja pR2()
library("pROC") #funkcje roc, auc
```

### Wczytanie danych
```{r}
dane3 <- read.table("framingham.csv", header = TRUE, sep = ";",dec=",")
```

Statystyki opisowe dla poszczególnych zmiennych: 
```{r}
dane3$education <- as.factor(dane3$education)
dane3$TenYearCHD <- as.factor(dane3$TenYearCHD)
summary(dane3)
#Proszę sprawdzić, czy zmienne są odpowiedniego typu.
```

## Wstępna analiza danych
Przed zbudowaniem modelu należy dokonać analizy rozkładów poszczególnych zmiennych, przedstawić je na wykresie, zidentyfikować obserwacje nietypowe.

Proszę zaproponować wstępne analizy:

```{r}
boxplot(dane3$sysBP)
boxplot(dane3$sysBP ~ dane3$TenYearCHD)

```


Przykładowo związek między jakościową zmienną objaśnianą a potencjalnymi predyktorami ilościowymi można przedstawić na wykresie warunkowych prawdopodobieństw wystąpienia wariantów (atrybutów) cechy jakościowej (w tym przypadku wystąpienia CHD) pod warunkiem, że zmienna ilościowa przyjmuje określony poziom.
```{r}
cdplot(dane3$age, dane3$TenYearCHD, xlab = "Wiek", ylab = "CHD")
cdplot(dane3$sysBP, dane3$TenYearCHD, xlab = "Ciśnienie skurczowe", ylab = "CHD")
cdplot(dane3$cigsPerDay, dane3$TenYearCHD, xlab = "Liczba papierowow dzinnie", ylab = "CHD")
#Proszę wykonać wykresy dla pozostałych predyktorów ilościowych
```

## Sprawdzenie korelacji parami zmiennych objaśniających
Czy można wykorzystać do budowy modelu wszystkie zmienne dostępne ze zbioru danych?

Nie można, ponieważ zmienne objaśniające są powiązane.

tu jest 8 ilosciowych i 7 jakosciowych (6 dychotomicznych 0-1)

Macierz korelacji dla ilościowych zmiennych objaśniających (współczynnik korelacji Pearsona)

```{r}
round(cor(dane3[,c(2,5,10:15)]),3)

```

Zaleca się unikania w modelu zmiennych nadmiernie skorelowanych, tzn. w przypadku współczynnika korelacji Pearsona `|r|>=0.7`. 

**Wnioski**

Na macierzy korelacji widac ze cisnienie skurczowe i rozkurczowe sa silnie skorelowane, dlatego musmiy oozbyc sie jednej z tych zmiennych. mniej waznej, wiec wynieramy skurczowe

```{r}
round(cor(dane3[,c(2,5,10,11,13,14,15)], dane3[,c(1,4,6:9)]),3)
```


W przypadku par zmiennych jakościowych stosujemy współczynniki kontyngencji, np. V Cramera - silna korelacja, gdy `V > 0.5`.

Przykładowo płeć a palenie papierosów
```{r}
assocstats(table(dane3$male, dane3$BPMeds))

assocstats(table(dane3$BPMeds, dane3$education))

#Proszę uzupełnić analizy
```

**Wnioski**

Ze zbioru predyktorów usuwamy:

............................................................................

## Podział zbioru na uczący i testowy
Zbiór uczący/treningowy (train) służy do budowy modelu, a zbiór testowy (test) służy do oceny modelu. Dokonamy losowego podziału w proporcji: 70% i 30% odpowiednio. Przy każdym wywołaniu funkcji `sample()` otrzymujemy inne zbiory. W celu powtarzalności eksperymentu stosuje się funkcję `set.seed()`, która inicjuje „ziarno” dla generatora liczb losowych - dla ustalonego "ziarna" w każdym momencie i na każdym komputerze otrzymuje się ten sam zestaw liczb losowych. Ustalmy `set.seed()`, abyśmy mogli porównac wyniki.

```{r}
set.seed(1257)     #set.seed(NULL) --> usunięcie "ziarna"
n <- nrow(dane3)
liczby_losowe <- sample(c(1:n), round(0.7*n), replace = FALSE)
dane3_uczacy <- dane3[liczby_losowe,]
dane3_testowy <- dane3[-liczby_losowe,]
```

Sprawdźmy jakie są proporcje `TenYearCHD` w podzbiorach danych.

```{r}
prop.table(table(dane3_uczacy$TenYearCHD))
prop.table(table(dane3_testowy$TenYearCHD))



```


## Estymacja modelu dwumianowego logitowego
Estymujemy model dla zmiennej dychotomicznej (binarnej) Y `family = binomial` z domyślną funkcją wiążącą logit `link = logit`

```{r}
logit0 <- glm(TenYearCHD ~ male + age + education + cigsPerDay + BPMeds + prevalentStroke + totChol + sysBP + BMI + heartRate + glucose, data = dane3_uczacy, family = binomial)
summary(logit0)
```

Testy istotności wszystkich zmiennych niezależnych w modelu: test ilorazu wiarygodności lub test Walda.
```{r}
lrtest(logit0)
waldtest(logit0)
```

Sprawdzenie, czy zmienne objaśniające nie są współliniowe.
```{r}
vif(logit0)
```

Estymacja modelu `logit1` metodą krokową przy minimalizacji kryterium informacyjnego AIC. Argument `direction=` "forward" lub "backward" lub "both" (domyślnie) określa metodę krokową. Proszę porównać wyniki otrzymane trzema metodami krokowymi. 
```{r}
logit1 <- step(logit0)
summary(logit1)
```

Jaki jest wynik testu istotności wszystkich zmiennych niezależnych w modelu `logit1`?
.....
```{r}
lrtest(logit1)
waldtest(logit1)
```

Czy zmienne objaśniające są współliniowe?
.....
Estymacja modelu `logit2` poprzez usunięcie z modelu `logit1` zmiennej nieistotnej
```{r}
logit2 <- glm(TenYearCHD ~ male + age + cigsPerDay + sysBP + glucose, data = dane3_uczacy, family = binomial)
summary(logit2)

```

..................................................................................

Jaki jest wynik testu istotności wszystkich zmiennych niezależnych w modelu `logit2`? Czy zmienne objaśniające są współliniowe?
.....
```{r}
lrtest(logit2)
waldtest(logit2)
```

### Porównanie dobroci dopasowania modeli logitowych

Definiujemy funkcję `ocena_modelu_dwum` do oceny dobroci dopasowania modeli dwumianowych
```{r}
#Proszę uzupelnić definicję funkcji
ocena_modelu_dwum <- function(model) {
  kryterium_AIC <- AIC(model)
  kryterium_BIC <- BIC(model)
  McFadden<- pR2(model)[4]
  Cragg_Uhler<- pR2(model)[6]
  ocena <- data.frame(kryterium_AIC, kryterium_BIC, McFadden, Cragg_Uhler)
  return(ocena)
}
```

Wywołujemy powyższą funkcję dla estymowanych modeli
```{r}
wyniki_oceny_logit <- rbind(
  model_0=ocena_modelu_dwum(logit0), 
  model_1=ocena_modelu_dwum(logit1), 
  model_2=ocena_modelu_dwum(logit2))
wyniki_oceny_logit
```

**Wnioski**

aic niewiele sie rozni, bic ... czyli bierzemy model 2 - chodzi namm o odkrycie predyktorow, 
### Interpretacja wybranego modelu ----2

Wyznaczenie ilorazów szans, to jest wektor, ronimy dzialania na kazdym ele wektora

```{r}
round(exp(logit2$coefficients),4)
round(exp(10*logit2$coefficients)[3:6],4)
```

Interpretacja

!!! - exp(b0) = 0.0001' gdzie b0 to wyraz wolny => interpretuje sie jako szanse zdarzenia w grupie referencyjnej (wszystkie xi = 0), o ile ma to sens => tu nie ma sensu bo wiek 0 i cisnienie 0

*plec*

'exp(b1) = 1,662 => (exp(b)-1)*100% = 66.2%'

szansa wystapienia CHD u mezczyzn jest wieksza srednio o 66% niz u kobiet przy pozostałych wartościach cech takich samych (ceteris paribus).

*wiek*
'exp(b2) = 1.075 => (exp(b2)-1)*100% = 7.5%'
'exp(10*b2) = 2.05 => (exp(b2)-1)*100% = 105%'

Jezeli wiek wzrośnie o  1 rok, to szansa wystapienia CHD wzrosnie srednio o o7.5% (ceteris paribus).
A Jezeli wiek wzrosnie o 10 lat, to szansa wrzosnie sredni o okolo 2 razy, bo mamy age, (2.0540)
etc...

## Estymacja modelu dwumianowego probitowego
Estymujemy model dla zmiennej dychotomicznej (binarnej) Y `family = binomial` z funkcją wiążącą probit `link = probit`

```{r}
probit0 <- glm(TenYearCHD ~ male + age + education + cigsPerDay + BPMeds + prevalentStroke + totChol + sysBP + BMI + heartRate + glucose, data = dane3_uczacy, family = binomial(link=probit))
summary(probit0)
```

Estymacja modelu `probit1` metodą krokową przy minimalizacji kryterium informacyjnego AIC. Proszę porównać wyniki otrzymane trzema metodami krokowymi. 


```{r}
probit1 <- step(probit0)
summary(probit1)
```

Jak interpretujemy parametry modelu probitowego?

mezczyzni to 1 konbiety 0, wiec wieksza szanse maja mezczyzni bo..., wraz ze wzrostem cisnienia i poziomu glukozy io liczby wypalonych papierowos wzrasta prawdopodobienstwo wytapienia CHD,

### Porównanie dobroci dopasowania modeli logitowego i probitowego

Model `probit1` posiada taki sam zestaw predyktorów jak model .......?
```{r}
wyniki_oceny_logit_probit <- rbind(
  model_logit_1=ocena_modelu_dwum(logit1),
  model_logit_2=ocena_modelu_dwum(logit2),
  model_probit_1=ocena_modelu_dwum(probit1))
wyniki_oceny_logit_probit
```

**Wnioski**
AIC, BIC - minim
pseudo R^2 max - oba ostatnie wiec logit1
Lepszym modelem jest ...., ponieważ ....

## Porównanie jakości predykcji modeli logitowego i probitowego

Porównajmy modele z tymi samymi zestawami predyktorów

Tablice trafności dla wybranego punktu odcięcia p*

Niech p* = proporcja z próby uczącej
```{r}
p <- table(dane3_uczacy$TenYearCHD)[2]/nrow(dane3_uczacy)

cat("Tablica trafności dla modelu logitowego - próba ucząca\n")
tab_traf <- data.frame(obserwowane=logit2$y, przewidywane=ifelse(logit2$fitted.values>p, 1, 0))
table(tab_traf)

cat("Tablica trafności dla modelu probitowego - próba ucząca\n")
tab_traf <- data.frame(obserwowane=probit1$y, przewidywane=ifelse(probit1$fitted.values>p, 1, 0))
table(tab_traf)

cat("Tablica trafności dla modelu logitowego - próba testowa\n")
tab_traf <- data.frame(obserwowane=dane3_testowy$TenYearCHD, przewidywane=ifelse(predict(logit2, dane3_testowy, type = "response")>p, 1, 0))
table(tab_traf)

cat("Tablica trafności dla modelu probitowego - próba testowa\n")
tab_traf <- data.frame(obserwowane=dane3_testowy$TenYearCHD, przewidywane=ifelse(predict(probit1, dane3_testowy, type = "response")>p, 1, 0))
table(tab_traf)
```

### Miary jakości predykcji
Miary oparte na tablicy trafności dla dla wybranego punktu odcięcia p*

Poniższa funkcja `miary_pred` została określona dla argumentów: `model` (model dwumianowy), `dane` (np. zbiór uczący, testowy), `Y` (obserwowany Y 0-1 w analizowanym zbiorze danych).
```{r}
miary_pred <- function(model, dane, Y, p = 0.5) {
  tab <- table(obserwowane = Y, przewidywane = ifelse(predict(model, dane, type = "response") > p, 1, 0))
  ACC <- (tab[1,1]+tab[2,2])/sum(tab)
  ER <- (tab[1,2]+tab[2,1])/sum(tab)
  
  SENS <- tab[2,2]/(tab[2,2]+tab[2,1])
  SPEC <- tab[1,1]/(tab[1,1]+tab[1,2])
  
  PPV <- tab[2,2]/(tab[2,2]+tab[1,2])
  NPV <- tab[1,1]/(tab[1,1]+tab[2,1])
  
  miary <- data.frame(ACC, ER, SENS, SPEC, PPV, NPV)
  return(miary)
}
```

Ocena zdolności predykcyjnej na zbiorze uczącym

```{r}
wyniki_miary_pred_u <- rbind(
  model_logit = miary_pred(model = logit2, dane = dane3_uczacy,  Y = dane3_uczacy$TenYearCHD, p), 
  model_probit = miary_pred(model = probit1, dane = dane3_uczacy, Y = dane3_uczacy$TenYearCHD,  p))
round(wyniki_miary_pred_u, 4)
```

Ocena zdolności predykcyjnej na zbiorze testowym

czulosc - jak dobrze miodel wykrywa chorych ozn 1.

```{r}
wyniki_miary_pred_t <- rbind(
  model_logit = miary_pred(model = logit2, dane = dane3_testowy,  Y = dane3_testowy$TenYearCHD, p), 
  model_probit = miary_pred(model = probit1, dane = dane3_testowy, Y = dane3_testowy$TenYearCHD,  p))
round(wyniki_miary_pred_t, 4)
```

**Wnioski**

Na podstawie powyższych miar jakości predykcji można stwierdzić, że ... miary pogorszyly sie nieznacznie wzgledem uczacego z wyjatkiem czulosci gdzie byl spadek o 0,8 pkt proc

```{r}
round(wyniki_miary_pred_t - wyniki_miary_pred_u, 4)
```


(należy sprawdzić, czy na zbiorze testowym nie pogorszyły się znacząco miary jakości predykcji w stosunku do zbioru uczącego) 

### Krzywa ROC

Krzywa ROC prezentuje jeakość predykcji modelu dla wszystkich możliwych punktów odcięcia p* 
(jest niezależna od wyboru p*). Dla modeli oszacowanych na zbiorze uczącym porównana została poniżej jakość predykcji na zbiorze uczącym i testowym. Proszę sprawdzić, czy jakość predykcji dla zbioru testowego nie pogorszyła się znacząco w stosunku do jakości predykcji dla zbioru uczącego.

krzywa czerwona - ROC wyznaczona na zbiorze uczącym

krzywa niebieska - ROC wyznaczona na zbiorze testowym
```{r}
rocobj1 <- roc(logit2$y, logit2$fitted.values)
rocobj1_t <- roc(dane3_testowy$TenYearCHD, predict(logit2, dane3_testowy, type = "response"))
plot(rocobj1, main = "krzywe ROC dla modelu logitowego", col="red")
lines(rocobj1_t, col="blue")

rocobj2 <- roc(probit1$y, probit1$fitted.values)
rocobj2_t <- roc(dane3_testowy$TenYearCHD, predict(probit1, dane3_testowy, type = "response"))
plot(rocobj2, main = "krzywe ROC dla modelu probitowego", col="red")
lines(rocobj2_t, col="blue")
```

Pole powierzchni pod krzywą ROC
```{r message=FALSE}
cat("AUC dla zbioru uczącego\n")
auc(rocobj1)
auc(rocobj2)
cat("\nAUC dla zbioru testowego\n")
auc(rocobj1_t)
auc(rocobj2_t)
```

**Wnioski**

Na podstawie pola pod krzywą ROC można stwierdzić, że pole pod krzywa roc zmniejszyla sie ale nadal nie przekracza 0,7, czyli jakos pderykcji jest  dopuszczalna

Proszę dodać AUC do wcześniej zdefiniowanej funkcji `miary_pred()`

..........................................................................

..........................................................................

## Dodatek

Wyznaczmy punktu odcięcia p* według indeksu Youdena dla krzywej ROC dla modelu logitowego, próba ucząca

indeks Youdena = `max{SENS + SPEC}` lub `max{SENS + SPEC - 1}`

argument `ret` - wartość zwracana

```{r}
p1 <- p
cat("Punkt odcięcia jako proporcja z próby uczącej p*=", p1, "\n")
p2 <- coords(rocobj1, "best", ret="threshold", best.method = "youden", transpose = TRUE)
cat("Punkt odcięcia według indeksu Youdena dla próby uczącej p*=", p2, "\n")

cat("\nPorównanie miar jakości predykcji dla dwóch punktów odcięcia \n")
coords(rocobj1, p1, ret=c("threshold", "acc", "sens", "spec", "ppv", "npv", "youden"), transpose = TRUE)
coords(rocobj1, "best", ret=c("threshold", "acc", "sens", "spec", "ppv", "npv", "youden"), best.method = "youden", transpose = TRUE)
```

